【裁判字號】    98,消債更,44
【裁判日期】    980609
【裁判案由】    更生事件
【裁判全文】
臺灣板橋地方法院民事裁定            98年度消債更字第44號
聲  請  人  甲○○
上列當事人因消費者債務清理事件聲請更生，本院裁定如下：
    主  文
更生之聲請駁回。
聲請費用由聲請人負擔。
    理  由
一、本件聲請人向本院聲請更生，主張其有不能清償債務之虞情
    事，債務總金額為新臺幣（下同）1,082,927元 ，於消費者
    債務清理條例施行後，曾發函向最大債權金融機構國泰世華
    商業銀行請求共同協商債務清償方案而不成立，且其無擔保
    或無優先權之債務總額未逾1,200萬元 ，復未經法院裁定開
    始清算程序或宣告破產云云。
二、按債務人對於金融機構因消費借貸、自用住宅借款、信用卡
    或現金卡契約而負債務，在聲請更生或清算前，應提出債權
    人清冊，以書面向最大債權金融機構請求協商債務清償方案
    並表明共同協商之意旨，消費者債務清理條例第151條第1項
    定有明文。而消費者債務清理條例所定之前置協商程序，其
    立法目的係因債務人對於金融機構因消費借貸、自用住宅借
    款、信用卡或現金卡契約而負債務，其法律關係較單純明確
    ，金融機構並已訂有債務協商機制，使債務人與多數債權人
    間能利用法院程序外解決之協商機制而自主解決其債務，如
    能協商成立，債務人或不須依本條例聲請更生或清算，可疏
    減法院負擔，有效分配司法資源，遂採行協商前置主義。債
    務人須盡己之力與最大債權金融機構謀求自主性的協議清償
    債務方案，若債務人於衡酌己身清償資力，提出符合正當性
    及合理性之清償計畫，卻不被最大債權金融機構所接受時，
    債務人自得求助於法院，選擇向法院聲請更生或清算。反之
    ，若債務人僅徒具形式提出協商聲請，而不以積極態度謀求
    解決清償債務方案；或事後又撤回協商之聲請；或債務人所
    提出之債務清償方案與其清償資力不具相當性與合理性時，
    亦即在衡量債務人之負債原因、經濟收入情況、通常生活必
    要性之支出等客觀情狀後，債務人提出之清償計畫，並不符
    合比例原則之要求時，自不能認債務人已充分踐行法律所要
    求之協商程序；否則，若不問債務人之清償資力如何，概命
    最大債權金融機構必須接受清償條件，即難謂否符合法律所
    定前置協商之精神。
三、經查：
(一)、按消費者債務清理條例採協商前置主義，債務人在聲請更生
    或清算前，應提出債權人清冊，以書面向最大債權金融機構
    請求協商債務清償方案並表明共同協商之意旨，消費者債務
    清理條例第151 條第1 項定有明文。同條例第153 條雖另規
    定：自債務人提出協商請求之翌日起逾三十日不開始協商，
    或自開始協商之翌日起逾九十日協商不成立，債務人得逕向
    法院聲請更生或清算。惟上開視為協商不成立之情形，係以
    債務人提出書面債務清償方案，在符合相當性、合理性之償
    債計畫前提之下，進行實質上協商逾三十日而不成立時，或
    債權人自開始協商之翌日起逾九十日不願協商而不成立，債
    務人始得不具協商不成立證明書，逕向法院聲請更生或清算
    。經查，聲請人向銀行聲請協商情形條例之協商程序，依前
    揭前置協商退件通知函所載，聲請人係經金融機關以「聲請
    人主動要求撤件」為由退件，此有前置協商退件通知函1 件
    在卷可稽（見本院卷第29頁)。 再查，本院依職權函詢國泰
    世華商業銀行本件協商情形，經該行函覆略稱：聲請人聲請
    協商後，經該行以電話通知聲請人到銀行面談，但聲請人均
    未前往洽談，聲請人雖以電話表達希望協商之金額，然銀行
    無法同意聲請人提出之協商金額，聲請人即主動表示撤件，
    並詢問是否核以協商不成立證明等語，此有本院民事科公務
    電話紀錄（見本院卷第90頁）、國泰世華銀行通話紀錄表（
    見本院卷第91、92頁）、國泰世華銀行98年4 月23日陳報狀
    1 紙（見本院卷第78頁）在卷可憑。是以，本件聲請人雖向
    銀行申請協商，惟聲請人協商意願低落，且經銀行屢次通知
    均無故不到場面談，無從開始實質協商程序，觀諸聲請人之
    態度，難認聲請人有積極參與前置協商之誠意。
(二)、再查，聲請人主張其現任職於明泰行有限公司擔任會計工作
    ，平均每月所得為22,500元（見本院卷第5 頁、第56頁）。
    聲請人於陳報狀固載其每月基生生活支出高達15,500元（包
    括：膳食費7,500 元、保險支出4,000 元、勞工紓困貸款還
    款4,000 元等，見本院卷第6 頁），惟聲請人既已負債大於
    資產，本應較一般人更節約支出撙節開銷，蓋消費者債務清
    理條例所定債務清理程序之立法精神，並非維持債務人過去
    慣常之寬裕生活，而係重新檢視消費行為樽節支出，故聲請
    人既已有不能清償之事由，生活消費程度自應受有限制，每
    月生活開支，自不能與一般人等量齊觀，且聲請人所提人壽
    保險支出每月4,000 元部份，性質上為商業保險，並無強制
    性，同時兼具儲蓄之性質，並非必要支出，應予剔除，而依
    行政院主計處公佈之97年度臺灣省每人每月最低生活費用9,
    829 元，計算聲請人基本生活費用標準為合理。則聲請人每
    月收入扣除聲請人基本生活費用後，仍應剩餘有12,671元（
    計算式為：22,500元-9,829元=12,671 元）。
(三)、聲請人雖又主張其每月尚需償還勞工紓困貸款4,000 元，惟
    未據聲請人提出借貸勞工貸款及每月償還之證明，聲請人上
    開陳述是否屬實，已非無疑問；退萬步而言，縱認聲請人確
    實有支出上述貸款費用，然依聲請人每月薪資收入，扣除上
    開基本生活費用及償還勞工貸款費用後，所餘仍有8,671 元
    （計算式為：22,500－9,829 －4,000 ＝8,671） ，顯足以
    清償國泰世華商業銀行提議之協商條件即每月還款金額7,00
    0 元。是以前置協商之債權人所提議之協商條件，應屬聲請
    人清償能力範圍之內。
四、據上所述，本件聲請人雖主張其已踐行前置協商程序，惟提
    出申請前置協商後，均未積極與債權銀行洽談協商事宜，嗣
    後並主動要求撤件，致使協商無從開始而徒具形式，足認聲
    請人無參與協商之誠意，形同未確實踐行前置協商程序，復
    考量前置協商之債權人所提議之協商條件，應屬聲請人清償
    能力範圍之內。依前揭說明，本件更生之聲請，於法尚有未
    合，自應裁定駁回之。爰依消費者債務清理條例第3 條、第
    8 條，裁定如主文。
中    華    民    國    98    年    6    月     9    日
                  民事第三庭  法  官    邱育佩
上為正本係照原本作成
如不服本裁定，應於裁定送達後10日內，以書狀向本院提出抗告
，並繳納抗告費新臺幣1千元
中    華    民    國    98    年    6     月    9     日
                              書記官    彭麗紅


司法院資訊處製作；財團法人民間司法改革基金會備份。
